【裁判字號】    98,交聲,3041
【裁判日期】    981125
【裁判案由】    聲明異議
【裁判全文】
臺灣高雄地方法院交通事件裁定        98年度交聲字第3041號
原處分機關  交通部公路總局高雄區監理所
代  表  人  劉育麟
異  議  人
即受處分人  甲○○
上列異議人即受處分人因違反道路交通管理處罰條例案件，對於
交通部公路總局高雄區監理所民國98年11月11日所為之裁決處分
（案號：高市交裁字第裁32-B00000000號）聲明異議，本院裁定
如下：
    主  文
原處分撤銷。
甲○○汽車駕駛人，駕駛汽車經測試檢定酒精濃度超過規定標準
，處罰鍰新臺幣玖仟伍佰元，並應吊扣自用小客車駕駛執照拾貳
個月及接受道路交通安全講習。
    理  由
一、原處分意旨略以：異議人即受處分人甲○○（下稱異議人）
    於民國97年9 月7 日3 時29分許，酒後駕駛車牌號碼7751-X
    K 號自小客車，行經高雄市○○○路253 號前，因不勝酒力
    而行車操控不穩，撞及羅秀珠停放上址之車牌YQY-062 號機
    車，嗣警據報前往處理，當場對其實施酒測，測得其呼氣酒
    精濃度為每公升0.96毫克（超過規定標準每公升0.55毫克以
    上），經警填製舉發通知單，舉發其「酒後駕車肇事，酒精
    測試值0.96mg/l」之交通違規，原處分機關乃依道路交通管
    理處罰條例第35條第1 項第1 款規定，裁處異議人罰鍰新臺
    幣（下同）49,500元，吊扣駕駛執照12個月（駕駛執照已於
    98年9 月21日繳送），施以道安講習等語。
二、異議意旨略以：異議人於97年9 月7 日3 時29分許，駕駛車
    號7751-XK 號自用小客車，行駛於高雄市○○路時，因酒精
    濃度超過標準，致遭裁處49,500元之罰鍰，惟異議人經法院
    裁定緩起訴，基於「一事不二罰」，高雄市交通事件裁決所
    所為之處分顯有錯誤，請鈞院撤銷原處分，依法聲明異議等
    語。
三、按汽車駕駛人，駕駛汽車經測試檢定酒精濃度超過規定標準
    者，處1 萬5 千元以上6 萬元以下罰鍰，並當場移置保管該
    汽車及吊扣其駕駛執照1 年；因而肇事致人受傷者，並吊扣
    其駕駛執照2 年；致人重傷或死亡者，吊銷其駕駛執照，並
    不得再考領，道路交通管理處罰條例第35條第1 項第1 款定
    有明文。又汽車駕駛人，有道路交通管理處罰條例第35條第
    1 項規定之情形者，應接受道路交通安全講習，同條例第24
    條第1 項第2 款亦有明定。又汽車駕駛人有飲酒後其吐氣所
    含酒精成份超過每公升0.25毫克以上者，不得駕車，道路交
    通管理處罰條例第35條第1 項第1 款及道路交通安全規則第
    114 條第2 款分別定有明文。又汽車駕駛人駕駛小型車其吐
    氣所含酒精濃度超過每公升0.55毫克以上而於期限內繳納或
    到案聽候裁決者，可資裁罰4 萬9 千5 百元，於違反道路交
    通管理事件統一裁罰基準表亦定有明文。
四、惟按一行為同時觸犯刑事法律及違反行政法上義務規定者，
    依刑事法律處罰之，但其行為應處以其他種類行政罰或得沒
    入之物而未經法院宣告沒收者，亦得裁處之；前項行為如經
    不起訴處分或為無罪、免訴、不受理、不付審理之裁判確定
    者，得依違反行政法上義務規定裁處之；行政罰法第26條定
    有明文。此乃明定對於人民違反公法上義務之行為，除因處
    罰之性質與種類不同，必須採用不同方法而為併合處罰，以
    達行政目的所必要者外，不得重複處罰之原則，以落實大法
    官釋字第503 號解釋揭示「一行為不得重複處罰」之現代民
    主法治國家之基本原則，依其立法理由所載：「一行為同時
    觸犯刑事法律及違反行政法上義務規定時，由於刑罰與行政
    罰同屬對不法行為之制裁，而刑罰之懲罰作用較強，故依刑
    事法律處罰，即足資警惕時，實無為一事二罰再處行政罰之
    必要。且刑事法律處罰，由法院依法定程序為之，較符合正
    當法律程序，應予優先適用。但罰鍰以外之沒入或其他種類
    行政罰，因兼具維護公共秩序之作用，為達行政目的，行政
    機關仍得併與裁處」，甚為明瞭。依刑事訴訟法第253 條之
    1 規定之緩起訴處分，其中檢察官命被告為金錢給付部分，
    並得為民事強制執行名義，受處分人因緩起訴處分而剝奪其
    財產權，主觀上此一金錢給付義務具有強制性、懲罰性，雖
    不若易科罰金係以支付金錢作為自由刑之替代，惟經由緩起
    訴處分條件之履行，使其免於遭檢察官發動起訴程序，仍具
    有替代刑罰之效果，廣義而言，應屬實質刑事法律處罰，而
    有行政罰法第26條第1 項一事不二罰規定之適用。至於法務
    部雖曾函釋認為行政罰法第26條第2 項所稱不起訴處分，係
    包括緩起訴處分在內，然緩起訴處分雖使被告免於刑事訴追
    ，而與不起訴處分具有相同之效果，惟刑事訴訟法第253 條
    之1 第1 項係91年2 月8 日增訂，行政罰法則於94年2 月5
    日公布，制定在後之行政罰法第26條第2 項僅臚列不起訴處
    分或無罪、免訴、不受理、不付審理之裁判確定者，而未將
    緩起訴處分納入，應係立法者有意排除，而非法律漏洞。且
    緩起訴處分既非不能證明行為人之犯罪事實，且有支付一定
    金額之實質處罰，自與行政罰法第26條第2 項列舉之不起訴
    處分等情形迥然有別，是仍無從遽為比擬而為相同之處置。
    否則，刑事被告經法院循審判程序判處罰金或得以易科罰金
    之拘役或有期徒刑，均得援用行政罰法第26條第1 項之規定
    ，免於處以行政秩序罰之雙重不利益；至於藉由緩起訴處分
    而節省司法資源者，在基於實質懲罰目的而其財產權遭受剝
    奪之餘，卻仍需繳納一定金額之行政罰鍰，其結果勢必降低
    刑事被告接受緩起訴處分之意願，造成反噬緩起訴處分替代
    繁複刑事審判程序之制度性機能。行政罰法第26條第2 項既
    未將緩起訴處分列舉其中，本於例外規定從嚴解釋之法理，
    自不能將條文中不起訴處分之範圍，擴及於性質顯不相同之
    緩起訴處分。
五、經查本件異議人於前揭時地，酒後駕駛前開自小客車肇事，
    經警酒測呼氣中酒精濃度達每公升0.96毫克，遂為警舉發，
    經原處分機關依道路交通管理處罰條例第35條第1 項第1 款
    裁處罰鍰49,500元之事實，為異議人所不爭執，亦有高雄市
    政府警察局高市警交字第B00000000 號舉發通知單、原處分
    機關高市交裁字第裁32-B00000000號違反道路交通管理事件
    裁決書附卷可稽（本院卷第4 至5 頁) 。而上開違規事實之
    刑事責任部分，業經臺灣高雄地方法院檢察署檢察官以97年
    度偵字第25863 號為緩起訴處分確定，異議人並已履行緩起
    訴處分所附繳納40,000元予國庫之條件，有緩起訴處分書、
    臺灣高雄地方法院檢察署自行收納款項統一收據及臺灣高等
    法院被告前案紀錄表在卷可稽，此部份之事實，洵堪認定（
    本院卷第5 至9 頁) 。異議人違反道路交通管理處罰條例第
    35條第1 項之情節雖甚明確，然異議人所為裁處，除罰緩外
    ，尚有吊扣駕駛執照12個月及施以道安講習，前者係對於過
    去違反義務行為處罰之秩序罰，後者則為對於預防將來再犯
    危險之管制罰。依以上說明，對於違規者科處行政秩序罰，
    與刑事制裁所欲達到保護交通安全之目的相同，是則處以較
    重之刑事制裁已足，自無重複處罰之必要。對於性質相同之
    金錢裁罰，既由檢察官處以具有實質刑事處罰性質之緩起訴
    處分，即不得就同一違規事實再處以相同類型之行政秩序罰
    。惟依道路交通管理處罰條例第35條第8 項：「前項汽車駕
    駛人，經裁判確定處以罰金低於本條例第92條第3 項所訂最
    低罰鍰基準規定者，應依本條例裁決繳納不足最低罰鍰之部
    分」之規定，異議人仍需繳納不足最低罰鍰之部分即9,500
    元（即49,500-40,000 ＝9,500 ），始為適法，據此，原處
    分機關逕以異議人酒精濃度超過規定標準，而對其裁處罰鍰
    49,500元部分，即有未恰。
六、綜上所述，本件原處分機關逕以異議人酒精濃度超過規定標
    準，而對其裁罰49,500元罰鍰，其逾9,500 元之部分，尚有
    未恰。又本件異議人酒後駕車僅係單一之交通違規行為，且
    有關其處罰效果之罰鍰、吊扣駕駛執照及施以道路交通安全
    講習等，與該交通違規行為是否存在均無從分離，而本院審
    理時應先確定異議人是否確有交通違規行為事實，再決定原
    處分機關所適用之法律有無違誤之處；從而，本件異議人於
    聲明異議狀雖僅記載就遭裁處罰鍰部分聲明異議，其餘部分
    並未提及，惟該罰緩及吊扣駕駛執照暨施以道路交通安全講
    習部分，與其交通違規行為是否存在既無從分離，本院自應
    併予審理（臺灣高等法院既所屬法院98年度法律座談會刑事
    類提案第23號研討結論參照）。是異議人之聲明異議，為有
    理由，原處分既有上述瑕疵，自無可維持，應由本院將原處
    分撤銷，並依道路交通管理處罰條例第35條第1 項第1 款、
    第8 項、第24條第1 項第2 款及違反道路交通管理事件統一
    裁罰基準及處理細則第44條第1 項等規定，自為裁定如主文
    第2 項所示，以資適法。
據上論斷，應依道路交通案件處理辦法第20條前段，裁定如主文
。
中    華    民    國    98    年    11    月    25    日
                        交通法庭    法  官  林建鼎
以上正本證明與原本無異。
如不服本裁定，應於送達後5日內，向本院提出抗告狀（須附繕
本）。
中    華    民    國    98    年    11    月    25    日
                                    書記官  林秀敏


司法院資訊處製作；財團法人民間司法改革基金會備份。
